【裁判字號】    96,訴,701
【裁判日期】    970219
【裁判案由】    違反槍砲彈藥刀械管制條例
【裁判全文】
臺灣桃園地方法院刑事判決               96年度訴字第701號
公  訴  人  臺灣桃園地方法院檢察署檢察官
被      告  甲○○
選任辯護人  李漢中律師
上列被告因違反槍砲彈藥刀械管制條例案件，經檢察官提起公訴
（95年度偵字第20813 號），本院判決如下：
    主  文
甲○○未經許可，持有子彈，處有期徒刑肆月，併科罰金新臺幣
肆萬元，減為有期徒刑貳月，併科罰金新臺幣貳萬元，有期徒刑
如易科罰金，以銀元參佰元即新臺幣玖佰元折算壹日。罰金如易
服勞役，以新臺幣壹仟元折算壹日。扣案國造制式之五○機槍彈
（口徑為○．五○吋）及五七機槍彈（口徑為七．六二㎜）各壹
顆均沒收。
    事  實
一、甲○○明知未經許可不得非法持有具有殺傷力之子彈，竟於
    民國八十八年間某日，因其服役於陸軍步兵第二四九師第一
    八一營第二連，擔任副連長，在臺北縣林口下湖營區內，經
    某姓名年籍不詳之軍官交付具有殺傷力之國造制式五○、五
    七機槍彈各一顆（非其所屬部隊保管之子彈，口徑分別為○
    ．五○吋及七．六二㎜）後，即將之存放於軍營中，嗣後因
    其服役部隊須於移防至高雄縣岡山駐地，甲○○乃於八十八
    年八月初某日將上開二顆子彈攜回桃園縣楊梅鎮○○○路三
    六○號二樓住處放置，未經許可而非法持有上開具有殺傷力
    之制式子彈二顆。嗣於九十五年六月二十日，因甲○○另涉
    案經國防部北部軍事法院檢察署檢察官指揮桃園憲兵隊前往
    上址搜索，扣得上開制式子彈二顆，因而查獲上情。
二、案經國防部北部地方軍事法院檢察署以無審判權為由，移送
    臺灣桃園地方法院檢察署檢察官偵查起訴。
    理  由
一、按現役軍人之犯罪，除犯軍法應受軍事裁判者外，仍應依本
    法規定追訴、處罰，刑事訴訟法第一條第二項定有明文。又
    現役軍人犯陸海空軍刑法或其特別法之罪，依本法之規定追
    訴審判之，其在戰時犯陸海空軍刑法或其特別法以外之罪者
    ，亦同，軍事審判法第一條第一項亦有明文。由上述規定，
    現役軍人如在「平時」犯陸海空軍刑法或其特別法以外之罪
    者，應由司法機關依刑事訴訟法追訴審判之。本件被告甲○
    ○行為時固為現役軍人，惟其所犯之持有子彈罪，並非陸海
    空軍刑法或其特別法所規定之罪，依照前揭法條之規定，自
    應由司法機關依據刑事訴訟法追訴審判。準此，本院對於被
    告所為持有子彈之犯行，自有審判權，合先敘明。
二、訊據被告對於上揭取得、持有及為憲兵隊查獲國造制式五○
    、五七機槍彈各一顆之經過固坦承不諱，惟矢口否認上揭犯
    行，辯稱：當時交給伊上開扣案制式子彈之軍官，是伊學長
    ，且其職務是連長，而伊為副連長，當時前開學長要調動，
    說將來部隊如果要打靶，可將扣案之子彈用來練習，故伊沒
    有非法持有子彈之犯意，且係基於上級公務員命令之職務上
    行為，依法亦應不罰云云。經查：前揭扣案之子彈，經送鑑
    定後，認分係口徑○．五○吋及七．六二㎜之制式子彈，均
    具有殺傷力一節，有內政部警政署刑事警察局九十五年十一
    月十三日刑鑑字第○九五○一五八一四八號函一紙及照片四
    張在卷可憑，是扣案之子彈確有殺傷力之情節，無庸置疑。
    被告固以前情置辯，然具有殺傷力之制式子彈係槍砲彈藥刀
    械管制條例所列管之物品，無論何人均不得非法持有，初不
    以持有者之身分為現役軍人或一般民眾而有差異，且扣案之
    制式子彈二顆係被告之學長因職務調動時私下交予被告持有
    等情，亦據被告供述在卷（見本院卷第九八至一○○頁），
    故上開子彈顯非被告職務上所應持有之物甚明，足認被告非
    法持有扣案之制式子彈二顆，至為明灼。又按依所屬上級公
    務員命令之職務上行為，不罰。但明知命令違法者，不在此
    限，刑法第二十一條第二項固有明文。然交付上開子彈予被
    告之學長，乃係斯時與被告同屬陸軍步兵第二四九師第一八
    一營第二連以外其他連之連長（被告任該營第二連副連長）
    ，業據被告於國防部北部地方軍事法院檢察署檢察官訊問時
    供述詳實（見該署九十五年度偵字第一六九號影印卷二第四
    四頁、七八頁），並與被告書寫自白書內所載之情節相符（
    見同上卷第一○八、一○九頁），可見交予被告上開扣案子
    彈之學長，與被告並與直接隸屬之關係，縱使該名學長當時
    之職務、位階高於被告，惟彼此間並無上、下級隸屬職務上
    之關係，是該名學長交付扣案子彈之行為，顯非所屬上級公
    務員命令之行為，又縱令前開交付扣案子彈之行為，係該當
    所屬上級公務員命令之行為，亦非屬職務上之行為。是被告
    收受、持有扣案子彈之行為，自難以係依所屬上級公務員命
    令之職務上行為為由而阻卻違法，甚為明顯。從而，被告前
    揭辯解，要難採信。本件事證已臻明確，自應依法論科。
三、論罪科刑部分：
（一）按持有槍砲為長時間之繼續，乃行為之繼續而非狀態之繼
      續，故如未受允准，持有槍砲而無正當理由之行為持續長
      時間，於終止持有前，均在其犯罪行為實施中。其間法律
      縱有變更，其行為既繼續實施至新法施行以後，即與犯罪
      後法律有變更之情形不同，不生新舊法比較適用之問題（
      最高法院七十五年度台上字第三三七○號判決意旨參照）
      。查槍砲彈藥刀械管制條例雖於八十九年、九十年、九十
      三年及九十四年間數度修正，然該條例第十二條之規定均
      未修正，自無新舊法比較之問題。又刑法第四十一條固於
      九十年一月十日經修正公布，惟依前揭說明，被告持有制
      式子彈之行為，乃行為之繼續而非狀態之繼續，故不生行
      為後法律變更應為新舊法比較之問題，宜先敘明。
（二）次按被告行為後，刑法部分條文業於九十四年二月二日經
      總統以華總一義字第○九四○○○一四九○一號令修正公
      布，並於九十五年七月一日施行，參酌最高法院九十五年
      五月二十三日刑事庭第八次會議決議意旨，修正後刑法第
      二條第一項之規定，係規範行為後法律變更所生新舊法律
      比較適用之準據法，於新刑法施行後，應適修正後刑法第
      二條第一項之規定，為「從舊從輕」之比較。準此而論，
      本案涉及法律變更之部分如下：被告行為後，刑法第三十
      三條第五款業已修正規定「罰金：新臺幣一千元以上，以
      百元計算之。」，與修正前刑法第三十三條第五款規定「
      罰金：一元（折算為新臺幣三元）以上。」不同。比較新
      舊法結果，以舊法較有利於行為人。
（三）查被告未經中央主管機關許可無故持有前揭具殺傷力之國
      造制式之五○機槍彈（口徑為○．五○吋）及五七機槍彈
      （口徑為七．六二㎜）各一顆，核其所為，係犯槍砲彈藥
      刀械管制條例第十二條第四項之未經許可持有子彈罪。按
      刑法第六十二條所謂發覺，並非以有偵查犯罪權之機關或
      人員確知其人犯罪無誤為必要，有確切之根據得為合理之
      可疑，而對犯罪行為人發生嫌疑時，即得謂為已發覺（本
      院七十二年台上字第六四一號判例意旨參照），最高法院
      九十四年度台上字第七三八五號判決意旨參照。本件被告
      及辯護人雖認被告係於九十五年六月二十日軍事法庭羈押
      庭訊問時，坦承扣案子彈為其持有，因而由軍事檢察官指
      揮桃園憲兵隊搜索扣得上開子彈，應符合自首之要件云云
      。然本案係因軍事檢察官偵辦案外人葉澤涉嫌販賣軍用武
      器裝備等案件之過程中，循線查知被告涉有共同販賣運輸
      軍用武器裝備等罪，故於九十五年六月十八日簽請檢察長
      指派專責檢察官承辦一節，有簽呈一份可憑（見國防部北
      部地方軍事法院檢察署九十五年度偵字第一六九號影印卷
      一第三○、三一頁），是軍事檢察官早於被告坦承持有扣
      案子彈之前，即已有確切根據合理懷疑被告涉有販賣運輸
      軍用武器裝備等情節，是被告縱使日後向軍事檢察官坦承
      持有扣案之子彈，亦與自首之要件有間；況且，經本院調
      取前開國防部北部地方軍事法院九十五年六月二十日之訊
      問筆錄核閱後，亦查無被告坦承持有扣案國造制式之五○
      機槍彈（口徑為○．五○吋）及五七機槍彈（口徑為七．
      六二㎜）各一顆之供述，此有訊問筆錄一份存卷可考（見
      本院卷第六○、六一頁），是被告所為自難認與自首要件
      相符，無從據以減刑。爰審酌被告之素行、犯罪動機、目
      的、手段、所生之危害及犯後之態度等一切情狀，酌情量
      處如主文所示之刑。
（四）查中華民國九十六年罪犯減刑條例業經立法院三讀通過，
      總統公布，並定於九十六年七月十六日施行，本件被告所
      犯之持有子彈罪，犯罪時間在九十六年四月二十四日以前
      ，且非同條例第三條所列舉不予減刑之罪名，自應同條例
      第二條第一項第三款之規定，就被告前揭所宣告之有期徒
      刑及併科罰金之部分，予以減刑二分之一。末按被告行為
      後，罰金罰鍰提高標準條例第二條業已於九十五年五月十
      七日經總統公布刪除，而刑法第四十一條第一項前段關於
      易科罰金之折算標準，亦已於九十四年二月二日經總統以
      華總一義字第○九四○○○一四九○一號令修正公布，並
      於九十五年七月一日施行，將舊法之以銀元一百元、二百
      元、三百元折算一日修正為以新臺幣一千元、二千元、三
      千元折算一日，因屬科刑規範事項之變更，其折算標準為
      裁判時所應諭知，自有就新舊法規定比較之必要，經比較
      新舊法結果，此部分以被告行為時之舊法較為有利於被告
      ，新法並無對被告有較為有利之情形；另修正前刑法第四
      十二條第二項但書規定易服勞役期間最長為六個月，修正
      後刑法第四十二條三項但書則提高為一年，但修正前刑法
      第四十二條第二項前段規定易服勞役以一元以上三元以下
      折算一日，並依修正前罰金罰鍰提高標準條例第二條規定
      提高一百倍後，亦即以新臺幣三百元以上九百元以下折算
      一日，然依修正後刑法第四十二條第三項前段規定「易服
      勞役以新臺幣一千元、二千元或三千元折算一日」，此已
      影響行為人刑罰之法律效果，自屬法律有變更，經比較新
      舊法之結果，本件易服勞役之期限若未逾六個月，修正後
      之規定得以較高之金額折算一日，而折抵出較少之易服勞
      役日數，則修正後規定對於被告較為有利。據此而論，本
      件應依修正前刑法第四十一條第一項前項及修正前罰金罰
      鍰提高標準條例第二條之規定，就被告減刑後之有期徒刑
      ，諭知易科罰金之折算標準，至併科罰金部分，則依修正
      後刑法第四十二條第三項前段之規定諭知易服勞役之折算
      標準。
（五）扣案國造制式之五○機槍彈（口徑為○．五○吋）及五七
      機槍彈（口徑為七．六二㎜）各一顆，業經鑑定具有殺傷
      力，已詳如前述，自屬違禁物，應依刑法第三十八條第一
      項第一款之規定宣告沒收。
據上論斷，應依刑事訴訟法第二百九十九條第一項前段，槍砲彈
藥刀械管制條例第十二條第四項，刑法第二條第一項、第十一條
前段，修正前刑法第四十一條第一項前段，刑法第四十二條第三
項前段、第三十八條第一項第一款，修正前罰金罰鍰提高標準條
例第二條，現行法規所定貨幣單位折算新臺幣條例第二條，中華
民國九十六年罪犯減刑條例第二條第一項第三款、第七條、第九
條，判決如主文。
本案經檢察官林清安到庭執行職務。
中    華    民    國    97    年     2    月    19    日
                  刑事第八庭  審判長法  官  邱滋杉
                                    法  官  陳彥宏
                                    法  官  吳為平
以上正本證明與原本無異。
如不服本判決，應於送達後10日內，向本院提出上訴狀。
                                    書記官  江惠婷
中    華    民    國    97    年    2     月    21    日
附論罪科刑法條：
槍砲彈藥刀械管制條例第12條第4項
未經許可，持有、寄藏或意圖販賣而陳列子彈者，處5 年以下有
期徒刑，併科新台幣300萬元以下罰金。


司法院資訊處製作；財團法人民間司法改革基金會備份。
